最高法院刑事判決　　　　　　　　　　　　　　　八十八年度台上字第六七五四號
　　上　訴　人　甲○○
右上訴人因偽造文書案件，不服臺灣高等法院花蓮分院中華民國八十六年十月二十二
日第二審更審判決（八十六年度上更(一)字第三六號，起訴案號：臺灣花蓮地方法院檢
察署八十二年度偵字第三五四○號），提起上訴，本院判決如左：
    主  文
原判決撤銷，發回臺灣高等法院花蓮分院。
    理  由
本件原判決認定上訴人甲○○於民國八十一年間，承包花蓮美崙溪豐川一號橋下堤防
之水泥方塊鐵模組合拆卸等工程時，基於概括之犯意，冒用劉明全之名義，偽刻劉明
全之圓形及方形印章各一顆，做為請領工程款之用。又其明知工人徐滿妹、陳清學、
劉梅蘭、張金戍、羅紹進、黃月琴、吳永東等七人，於該工程實際領得之工資分別為
新臺幣（下同）九一一○二元、九一二四五元、八二四四○元、九三三六四元、八八
六○○元、八三七三七元、九五九六四元。竟偽刻徐滿妹等七人之印章，連同上開劉
明全之印章，交由不知情之潘春英先後在康益營造有限公司（下稱康益公司）八十一
年一月至六月之工資付款清單共六張上，偽填徐滿妹等七人每月各領得工資一六○○
○元。在八十一年七月及八月二張工資付款清單上，偽填徐滿妹等七人每月各領得工
資一七五○○元，合計各領得一三一○○○元。又在全邦土木包工股份有限公司（下
稱全邦公司）八十一年七月至十月四張工資付款清單上偽填徐滿妹等七人每月各領得
一七五○○元，合計各領得七○○○○元。又在昇宏工程企業有限公司（下稱昇宏公
司）八十一年九月、十月二張工資付款清單上偽填徐滿妹等七人每月各領得一七五○
○元，合計各領得三五○○○元。潘春英偽填金額同時，亦在各工資付款清單上，蓋
上徐滿妹等七人之印章，偽造徐滿妹等七人之印文，以示領取工資；又於各工資付款
清單上，蓋上劉明全之圓形（康益公司八十一年至四月份及十月份，全邦公司七、八
、九、十月份）或方形（康益公司七、八月份、昇宏公司九、十月份）印文或偽造劉
明全之署押。上訴人偽造上開工資付款清單後，進而於同年間先後分別交付康益公司
、昇宏公司及全邦公司，供各該公司憑以製作各類所得扣繳暨免扣繳憑單，足以生損
害於徐滿妹等七人及劉明全之權益等情，因而撤銷第一審判決，改判仍論處上訴人連
續行使偽造私文書，足以生損害於他人罪刑，固非無見。
惟查，(一)、按檢察官就犯罪事實一部起訴者，其效力及於全部，刑事訴訟法第二百六
十七條定有明文。故檢察官雖就犯罪事實之一部提起公訴，其效力仍及於與起訴部分
有實質一罪或裁判上一罪關係之其他犯罪事實部分；法院自應就犯罪事實之全部加以
審理，否則即有已受請求之事項未予判決之違法。本件臺灣花蓮地方法院檢察署以八
十八年三月十日花檢朝作字第○三五一三號函本院（附該署八十七年度他字第一四二
號、八十八年度偵字第五三一號偵查卷），指關於上訴人涉嫌另於八十年間偽造張榮
吉之印章，以偽造其在信濃營造有限公司等多家公司行號之具領工資表，供各該公司
行號製作各類所得扣繳暨免扣繳憑單，涉犯偽造私文書罪部分，與本件起訴之犯罪事
實有裁判上一罪之關係，為起訴效力所及等情。究竟此部分與前開論罪部分有無裁判
上一罪關係，是否為起訴效力所及？自有再加以調查之必要。原判決對此部分犯罪事
實未及併予論究，依上說明，自屬違法。(二)、原判決認定上訴人係利用不知情之潘春
英，以其交付偽刻之徐滿妹等人之印章而偽造前述工資付款清單等情，而論以間接正
犯。惟未說明其所憑之證據及認定之理由，其理由已有不備。且據上訴人在第一審及
原審第一次上訴審時迭次辯稱：有關本件工資付款清單之製作及會計、財務等事宜均
係由潘春英負責處理，其未參與等語（見第一審卷第一六三頁反面至第一六五頁、原
審第一次上訴審卷第二十三、二十四頁反面、四十二、四十三、四十四、一三○、二
一九、二二○頁）。而潘春英於原審第一次上訴審訊問時亦供稱：本件工資付款清單
係其所製作，金額亦係其所填載，徐滿妹等人之印章係徐滿妹交予渠蓋用，甲○○不
知道付款清單之事等語（見原審第一次上訴審卷第一四八頁反面、第一四九頁、第一
六○頁）。所供內容似與原判決認定潘春英係不知情而被利用一節不符。究竟潘春英
是否知情？其實情如何？自有深入調查釐清之必要。本院前次發回意旨對此亦予指明
，原審雖曾傳訊潘春英未到庭，然並未繼續傳訊，亦未就此點向上訴人或其他相關證
人深入查證，或參酌潘春英以前供述資料詳予審認，遽認上訴人係利用不知情之潘春
英偽造前述工資付款清單，亦有應調查之證據未予調查之違法。(三)、按證物應示被告
，令其辨認，刑事訴訟法第一百六十四條定有明文。原判決認定上訴人有偽刻其堂弟
劉明全之圓形及方形印章各一顆之犯行，並於主文內諭知將該偽造之圓形及方形印章
各一顆沒收。惟依原審審判期日筆錄所載，並未將上開圓形及方形印章各一顆，或將
其印文提示予上訴人，令其辨認亦未就上訴人偽刻劉明全及徐滿妹等七人印章部分之
事實進行調查（見原審八十六年十月十五日審判筆錄）。揆之上開規定，其踐行之訴
訟程序亦非適法，併有可議。以上或為上訴意旨所指摘，或為本院得依職權調查之事
項，應認原判決仍有撤銷發回之原因。
據上論結，應依刑事訴訟法第三百九十七條、第四百零一條，判決如主文。
中      華      民      國    八十八    年     十一     月    二十五    日
                              最高法院刑事第八庭
                                  審判長法官  吳  雄  銘
                                        法官  池  啟  明
                                        法官  石  木  欽
                                        法官  郭  毓  洲
                                        法官  吳  三  龍
      右正本證明與原本無異
                                              書  記  官
中      華      民      國    八十八    年     十一     月     三十     日
